【裁判字號】    99,台上,489
【裁判日期】    990128
【裁判案由】    違反毒品危害防制條例
【裁判全文】
最高法院刑事判決              九十九年度台上字第四八九號
上  訴  人  台灣高等法院檢察署檢察官
上  訴  人
即  被  告  甲○○
            乙○○
共      同
選任辯護人  許博森律師
上  訴  人
即  被  告  丙○○
選任辯護人  郭美春律師
            陳文元律師
            陳哲民律師
上列上訴人等因被告等違反毒品危害防制條例案件，不服台灣高
等法院中華民國九十六年十一月二十一日第二審判決（九十六年
度上訴字第二四六一號，起訴案號：台灣宜蘭地方法院檢察署九
十五年度偵字第四九七號），提起上訴，本院判決如下：
    主  文
原判決撤銷，發回台灣高等法院。
    理  由
本件原判決認定：上訴人即被告甲○○、乙○○係夫妻，二人在
宜蘭縣蘇澳鎮開設KITTY 檳榔攤，並僱用上訴人即被告丙○○擔
任工讀生。詎被告等三人明知海洛因係毒品危害防制條例第二條
第二項第一款規定之第一級毒品，竟單獨或共同意圖營利，或由
甲○○、丙○○共同，或由甲○○單獨一人，或由丙○○、乙○
○共同，基於販賣海洛因之犯意，甲○○、丙○○並基於概括之
犯意，先後(一)於民國九十四年六月八日，由楊益福在車上以電話
與甲○○之0000000000號行動電話聯絡，向甲○○購
買海洛因新台幣（下同）二千元，甲○○則囑由丙○○前往羅東
鎮○○路「統一超商」附近交付海洛因及收取款項；同月十四日
，亦由楊益福以相同方式向甲○○購買海洛因一千元，甲○○亦
囑由丙○○前往同鎮○○路「統一超商」前附近交付海洛因及收
取款項。(二)甲○○於九十四年六月十二日，在某不詳地點，販賣
五千元之海洛因予林東樺；復於同月十三日，在某不詳地點，販
賣四千元之海洛因予林東樺。(三)乙○○於九十四年七月中旬某日
，在上址KITTY 檳榔攤，販賣海洛因予當時受僱於乙○○之檳榔
攤店員林億辰一次，價格一千元，並囑丙○○將海洛因交予林億
辰，再由乙○○自應付林億辰之薪資內扣除上揭購買毒品之價金
等情。因而撤銷第一審關於被告等販賣第一級毒品之判決，改判
論處甲○○、丙○○共同連續販賣第一級毒品罪刑，論處乙○○
共同販賣第一級毒品罪刑，固非無見。
惟查：(一)、毒品危害防制條例第十九條第一項固規定「犯第四條
至第九條、第十二條、第十三條或第十四條第一項、第二項之罪
者，其供犯罪所用或因犯罪所得之財物，均沒收之，如全部或一
部不能沒收時，追徵其價額或以其財產抵償之」。但共同正犯之
犯罪所得為新台幣時，因係合併計算，且於全部或一部不能沒收
時以其財產抵償之，為避免執行時發生重複沒收、抵償之情形，
故各共同正犯之間係採連帶沒收主義，於裁判時僅諭知連帶沒收
，不得就全體共同正犯之總所得，對各該共同正犯分別重複諭知
沒收；此與罰金刑應分別諭知、分別執行者不同。原判決認定：
甲○○販賣海洛因所得一萬二千元，其中三千元部分係與丙○○
共犯所得；乙○○販賣海洛因一千元，係與丙○○共犯所得；丙
○○販賣海洛因計取得價款四千元，其中三千元部分係與甲○○
共犯所得，另一千元部分與乙○○共犯所得。然就上開共同販賣
海洛因犯罪所得即甲○○所得一萬二千元之其中三千元部分，乙
○○所得一千元部分，丙○○所得四千元其中三千元及一千元部
分，並未採連帶沒收主義，對各共同正犯諭知連帶沒收，而分別
對被告三人重複為沒收及以財產抵償之諭知，自有違誤。(二)、原
判決係認定乙○○於「九十四年七月中旬某日」，在上開檳榔攤
內販賣一千元之海洛因予林億辰「一次」（見原判決第二頁第二
十至二三行），而由丙○○將海洛因交付林億辰，並未認定乙○
○係在同月二十日販賣海洛因予林億辰；亦即乙○○、丙○○在
九十四年七月二十日，並未共同販賣海洛因予林億辰。惟理由中
則引據乙○○於九十四年七月二十日十一時五十七分五十二秒及
同日十五時五十三分二十五秒起與林億辰通訊之監聽譯文內容（
見原判決第七頁第七至二一行），作為乙○○、丙○○共同販賣
海洛因予林億辰之不利論證。然前開監聽內容，究與乙○○、丙
○○在「同月中旬某日」販賣海洛因「一次」之行為間，具有何
相當程度之關聯性，足資作為林億辰在警詢時及偵查中指稱其向
乙○○購買海洛因，而由丙○○交付該毒品等情之佐憑，原判決
並未進一步詳加敘明，即遽以前揭與犯罪事實間有無關聯性尚非
明確之監聽譯文內容，作為乙○○、丙○○販賣海洛因予林億辰
之判決基礎，理由自嫌欠備。(三)、量刑固屬法院自由裁量之職權
，然仍應受比例原則等法則之拘束，並非可恣意為之，致礙及公
平正義之維護，必須兼顧一般預防之普遍適應性與具體個案特別
預防之妥當性，始稱相當。而刑法第五十九條之酌量減輕其刑，
必須犯罪另有特殊之原因與環境等等，在客觀上足以引起一般同
情，認為即予宣告法定最低度刑期仍嫌過重者，始有其適用。原
判決雖以被告等「分別販賣海洛因對象不多，販賣次數亦少，交
易數額不大，犯罪所得僅數千元至一萬餘元，非大、中盤毒梟可
比擬，如科以最低度法定刑均猶嫌過重，在客觀上以一般國民生
活經驗法則為之檢驗，實屬情輕法重，當足引起一般人之同情」
，而認「被告甲○○、乙○○、丙○○販賣第一級毒品所為，情
堪資憫恕，均應依現行刑法第五十九條規定酌量減輕其刑」。惟
被告等犯罪所得多寡及犯罪情節是否輕微，僅屬得於法定刑內審
酌量刑之標準，尚非可作為適用刑法第五十九條酌量減輕其刑之
依據，原判決既未說明被告等販賣第一級毒品究有何特殊之原因
與環境，在客觀上足以引起一般之同情，認為即予宣告法定最低
度刑期仍嫌過重之理由，即遽依上開規定酌減其刑，同有理由不
備之可議。上訴意旨指摘原判決不當，非無理由，因原判決上述
之違背法令，影響於事實之確定，本院無可據以自為裁判，應將
原判決撤銷，發回原審法院更為審判。原判決說明不另為無罪諭
知部分，基於審判不可分，亦應併予發回。
據上論結，應依刑事訴訟法第三百九十七條、第四百零一條，判
決如主文。
中    華    民    國  九十九  年    一    月  二十八  日
                      最高法院刑事第六庭
                          審判長法官  謝  俊  雄
                                法官  陳  世  雄
                                法官  吳  信  銘
                                法官  徐  文  亮
                                法官  劉  介  民
      本件正本證明與原本無異
                                      書  記  官
中    華    民    國  九十九  年    二    月    二    日
                                                      V

司法院資訊處製作；財團法人民間司法改革基金會備份。
